臺灣高雄地方法院民事判決　　　　　　100年度簡上字第362號
上　訴　人　吳春嬌
訴訟代理人　唐小菁律師
被　上訴人　一亨不動產有限公司
法定代理人　陳俊松
上列當事人間請求給付服務費事件，上訴人對於民國100 年7 月
13日本院高雄簡易庭100 年度雄簡字第475 號第一審判決提起上
訴，經本院於民國100年12月2日言詞辯論終結，判決如下：
    主      文
原判決命上訴人給付被上訴人逾新臺幣貳萬元，及自民國九十九
年十二月二十三日起至清償日止，按年息百分之五計算之利息，
暨該部分訴訟費用負擔及假執行、免為假執行之宣告，應予廢棄
。
上開廢棄部分，被上訴人在第一審之訴駁回。
其餘上訴駁回。
第一審（除確定部分外）、第二審訴訟費用由上訴人負擔百分之
七，其餘由被上訴人負擔。
    事實及理由
一、被上訴人主張：上訴人授權訴外人即配偶陳建達於民國99年
    8 月20日委託被上訴人銷售其所有，坐落於高雄市○○區○
    ○段第28地號，權利範圍10萬分之675 之土地（下稱系爭土
    地），及其上建號3744號，即門牌號碼為高雄市左營區○○
    ○路322 之1 號18樓房屋（下稱系爭房屋，與系爭土地合稱
    系爭房地），雙方並簽立專任委託銷售契約，約定委託期間
    自99年8 月20日起至99年12月31日止，委託銷售價格為新台
    幣（下同）468 萬元，上訴人於買賣成交後，應按實際成交
    價格4%給付被上訴人服務報酬（下稱系爭契約）。詎上訴人
    在委託銷售期間，於99年9 月6 日自行將系爭房地售予訴外
    人張春，依系爭契約第11條第1 項第1 款約定，上訴人仍
    應給付被上訴人按委託銷售總價6%計算之服務費280,800 元
    （即4,680,000 ×6%=280,800）等情。並聲明：(一)上訴人應
    給付被上訴人280,800 元，及自起訴狀繕本送達翌日起至清
    償日止，按年息5%計算之利息。原審判決被上訴人全部勝訴
    ，上訴人就敗訴部分不服，提起上訴。被上訴人除引用原審
    主張及陳述外，另補稱：系爭契約未經兩造合意變更為一般
    委任銷售契約，而上訴人私下自行出售系爭房地，已致上訴
    人受有因銷售系爭房地，而支出登網路行銷廣告、派報廣告
    及掛版廣告等廣告及行銷人事費用之損害，並因此未能與委
    託銷售期間出價之買方議價締約會，而喪失預期可得之利益
    被上訴人請求相當於按委託售價468 萬元6%計算之違約金，
    係屬適當等語。並於本院聲明：上訴駁回。
二、上訴人則以：兩造固曾於99年8 月6 日簽立系爭契約，惟訴
    外人即被上訴人之業務員王傑於99年9 月1 日以前仍得變更
    契約內容，上訴人並於99年8 月22日提出將系爭契約變更為
    一般委託銷售契約之請求，經王傑代理被上訴人同意變更契
    約，是以上訴人縱於委託銷售期間自行出售系爭房地，亦未
    違約等語置辯。並聲明：被上訴人在第一審之訴駁回。原審
    判決上訴人全部敗訴，上訴人不服，提起上訴，除引用原審
    主張及陳述外，另補稱：兩造業於99年9 月7 日約定如上訴
    人自行覓得買主，則被上訴人同意無條件解除系爭契約，被
    上訴人事後翻異前詞，再執系爭契約請求上訴人給付違約金
    ，即屬無據。又系爭契約委託銷售總價經兩造合意變更為39
    8 萬元，縱認上訴人有違約情事，亦宜按被上訴人依變更後
    之委託銷售銷售總價所得支領之報酬，參酌被上訴人所受損
    害、所失利益程度，酌減違約金等語。並聲明：(一)原判決廢
    棄。(二)上開廢棄部分，被上訴人在第一審之訴駁回。
三、兩造不爭執事項如下：
  (一)兩造間有系爭契約存在。
  (二)上訴人原為系爭房地之所有權人。
  (三)上訴人於99年9 月6 日將系爭房地以395 萬元之代價售予張
    春，並於99年10月7 日辦畢所有權移轉登記。
四、本件爭點為：(一)兩造是否合意變更系爭契約為一般委託銷售
    契約，或增設解約條件？(二)上訴人依系爭契約第11條第1 項
    第1 款約定，請求被上訴人按委託銷售價格6%給付服務報酬
    ，是否過高？得否依民法第252 條規定予以酌減？數額若干
    ？茲分述如下：
  (一)兩造是否合意變更系爭契約為一般委託銷售契約，或增設解
    約條件？
  1.按當事人主張有利於己之事實者，就其事實有舉證之責任。
    民事訴訟法第277 條前段定有明文。又民法所謂代理，係指
    本人以代理權授與代理人，由代理人以本人名義為意思表示
    ，或受意思表示，而直接對本人發生效力而言。亦即代理人
    必須於代理權限內，以本人名義所為之意思表示，始直接對
    本人發生效力，此觀民法第103 規定至明，是以本人縱曾授
    與代理權於代理人，惟代理人未以本人名義為意思表示時，
    該意思表示仍無從直接對本人發生效力。合先敘明。
  2.上訴人主張王傑已於99年8 月22日代理被上訴人同意將系爭
    契約由專任委託銷售契約更改為一般委託銷售契約，上訴人
    於委售期間仍得自行出售系爭房地等情，被上訴人否認之，
    並辯稱：王傑於99年8 月22日僅表明同意代為向公司轉達上
    訴人變更契約內容之請求，而非代理被上訴人同意其請求，
    況王傑未獲被上訴人授權，自無權代理被上訴人為變更契約
    內容與否之決定等語。經查：
  (1)證人王傑證述上訴人之配偶陳建達雖曾於99年8 月底以電話
    通知伊欲變更契約內容，惟伊僅答應要請示公司（見本院卷
    第78頁），並證稱：陳建達要求將系爭契約由專任委託銷售
    改為一般委託銷售，但伊不能作決定，伊將上情轉知被上訴
    人後，由於公司已為銷售系爭房地支出廣告費等相關費用，
    而無法同意將系爭契約變更為一般委託銷售契約，伊於99年
    9 月6 日通知陳建達無法變更契約，陳建達遂於翌日持系爭
    到公司要求變更契約，伊當時未答應變更，公司的協理、副
    理亦均出面向陳建達表示不能變更契約（見原審卷第76、77
    頁）等語，核與證人即偕陳建達到場協商之人李宥葳（原名
    李義寅）證稱：伊於99年9 月7 日在被上訴人營業處所，當
    面質問王傑曾否同意將系爭契約變更為一般委託銷售契約，
    王傑承認確有其事（見本院卷笫86頁）等語不符，復查無雙
    方同意變更契約內容之書面，上訴人亦未提出其他積極證據
    以實其說，是以王傑於99年8 月22日究有無以被上訴人之本
    人名義同意變更契約內容，仍屬有疑，尚不能僅憑前開證人
    之片面陳詞，遽為對上訴人有利之判斷。
  (2)李宥葳另證稱：99年9 月7 日經雙方協商，被上訴人因王傑
    當時承認曾答應要將系爭契約改為一般委任銷售契約，而同
    意上訴人可以自己出租或出售系爭房地予親友，但要求被上
    訴人亦可同時銷售系爭房地（見本院卷第86頁）等語，核與
    被上訴人於99年9 月24日存證信函載稱：「本公司店長當場
    表示如台端有意出租，公司願配合無條件解約，…亦答應如
    台端有親戚購買，公司同意無條件配合解約，…如有其他仲
    介公司希望帶看，本公司亦可與同行搭配銷售，…如已經其
    他仲介成交，只須依同業間合作配案分配業績，無需另支付
    其他仲介費用」等語（見本院卷第14至15頁）大致相符，應
    屬可採。惟上訴人並未同意就系爭契約增設前揭解約條件，
    業據上訴人於原審自承：由於被上訴人已無誠信，故伊未答
    應被上訴人所提出由雙方同時銷售系爭房地之條件（見原審
    卷第79頁）乙情至明，參以上訴人業於99年9 月6 日將系爭
    房地售予張春，實無可能再將系爭房地委託被上訴人出售
    ，卻於99年9 月7 日協商時故意隱瞞上情，復於協商翌日99
    年9 月8 日旋以王傑欺瞞客戶為由，以存證信函為終止契約
    之意思表示（見原審卷第28頁）等情以觀，足見上訴人於99
    年9 月7 日進行協商之真意在終止系爭契約以脫免違約責任
    ，非在變更系爭契約內容為一般委任銷售契約，兩造並未達
    成就系爭契約增設解約條件之意思合致。
  3.綜上，兩造未合意變更系爭契約為一般委託銷售契約，亦未
    就系爭契約達成增設解約條件之意思合致，應堪認定。
  (二)上訴人依系爭契約第11條第1 項第1 款約定，請求被上訴人
    按委託銷售價格6%給付服務報酬，是否過高？得否依民法第
    252 條規定予以酌減？數額若干？
  1.按違約金係當事人約定契約不履行時，債務人應支付之懲罰
    金或損害賠償額之預定，以確保債務之履行為目的，依民法
    第250 條第2 項前段規定，違約金除當事人另有訂定外，視
    為因不履行而生損害之賠償總額。系爭契約第11條第1 項第
    1 款約定，委託人如在委託期間內，自行將房地產標的物出
    售、出租或經由第三人介紹或其他類似之銷售行為者，視為
    受託人已完成仲介之義務，委託人仍應支付受託人以委託銷
    售總價6%計算之服務報酬，並應全額1 次付予受託人（見原
    審卷第6 頁），觀諸該條款文義在使違約自行出售房地產標
    的物之委託人，賠償受託人因完成委託任務預期可得之佣金
    報酬，性質上係屬損害賠償額預定性質違約金之約定。
  2.次按約定之違約金過高者，法院得減至相當之數額，民法第
    252 條定有明文，不問其作用為懲罰性質或為損害賠償預定
    性質，均有適用。又約定之違約金過高者，得由法院依職權
    予以酌減。契約當事人約定之違約金是否過高，應依一般客
    觀之事實、社會經濟狀況、當事人實際上所受損害及債務人
    如能如期履行債務時，債權人可享受之一切利益為衡量標準
    。而債務已為一部履行者，法院亦得比照債權人所受利益，
    減少其數額。是當事人所受之一切消極損害（即可享受之預
    期利益）及積極損害，均應加以審酌，並不以當事人聲請為
    限。上訴人於原審自承其親戚因得悉兩造糾紛，遂介紹張
    春向其購屋，其業以395 萬元之代價於99年9 月6 日將系爭
    房地售予張春，並辦畢所有權移轉登記之事實明確（見原
    審卷第60頁），且為兩造所不爭執，堪認上訴人在系爭契約
    委託銷售期間確有違約情事。故被上訴人依系爭契約第11條
    第1 項第1 款約定，請求上訴人給付違約金，係屬有據，惟
    依前引規定及說明，如有約定違約金過高情事，法院自得依
    民法第252 條規定，減至相當之數額。
  3.依系爭契約第7 條第1 至11款約定，被上訴人應於簽約前據
    實提供最近3 個月在與系爭房地同路段、同性質不動產之成
    交行情予上訴人，並為市場調查、廣告企劃、買賣交涉、諮
    商服務、差旅出勤，提供相關廣告文案予上訴人參考，復應
    製作不動產說明書交付上訴人留存，隨時向上訴人報告銷售
    狀況，如有買方出價，則應於買方簽立要約書後，在24小時
    內將要約書轉交上訴人，如收受買方定金，則應於24小時內
    送交上訴人，再於仲介買賣成交時，協助辦理開戶、貸款手
    續（見原審卷第5 頁）。而被上訴人於受託銷售期間為系爭
    房地與其他物件整批刊登報紙廣告26次，每則廣告刊登費約
    70至80元不等，並曾帶買方看屋，惟未製交不動產說明書予
    上訴人等情，經被上訴人陳明在卷（見本院卷第85頁），並
    有報紙廣告為憑（見本院卷第63頁以下），堪認真實。但查
    ：
  (1)上訴人主張被上訴人未曾提供與系爭房地同路段、同性質之
    最近3 個月不動產成交行情，亦未提供相關廣告文案予上訴
    人觀覽等情，被上訴人迄本件言詞辯論終結之日止，仍未能
    舉證證明其已履行前開契約義務之積極事實，故上訴人主張
    被上訴人有未履行受託義務情事，容屬非虛。
  (2)被上訴人固辯稱曾就系爭房地製作報紙夾頁派報廣告達4 萬
    份，且自99年8 月20日起至99年9 月30日止在住商不動產網
    、樂屋網、吉家網刊登網路行銷廣告云云，未據被上訴人提
    出網頁廣告以實其說（見本院卷第84頁），另觀諸被上訴人
    提出之夾頁廣告文案內容，僅記載房產標的所在大樓為高鐵
    新光三越大樓，而未載明託售樓層（見本院卷第63頁），僅
    憑該廣告內容尚難辨識該文案標的即系爭房地，尚難採為對
    被上訴人有利之證據。被上訴人復辯稱曾向上訴人報告訴外
    人秦蕙蘭出價之締約機會云云（見本院卷第83頁），雖經被
    上訴人提出變更同意書為憑（見本院卷第61頁），惟上訴人
    否認之，且由前開變更同意書內容所載，僅能推知上訴人因
    原託售價格過高，而降價求售之事實，尚無從推知被上訴人
    有何為上訴人報告締約機會之情事存在，前開辯解乏證據證
    明，難予採信。
  (3)從而，被上訴人於受託銷售系爭房地期間，僅一部履行系爭
    契約第7條第3款約定之受託人義務，應堪認定。
  4.本院斟酌上情，及系爭房地實際成交金額為395 萬元，為兩
    造所不爭執，並有卷附買賣契約為憑（見本院卷第48頁），
    被上訴人因上訴人自行出售系爭房地，喪失預期可自上訴人
    所獲取，按成交金額6%計算之佣金報酬，復考量被上訴人自
    承於99年9 月6 日即查覺系爭房地可能遭上訴人自行出售（
    見本院卷第103 頁），衡情被上訴人再無繼續投入系爭房地
    行銷費用之理，其實際銷售系爭房地之期間僅17日（即自99
    年8 月20日起至99年9 月6 日止），約占原約定託售期間13
    3 日（即自99年8 月20日起至99年12月31日止）之13% （小
    數點下兩位四捨五入），所支出之廣告費用約2,080 元（即
    80×26=2,080）等一切情狀，認系爭契約第11條約定按委託
    銷售總價6%計算違約金係有過高，應按系爭房地實際成交金
    額、被上訴人已支出之成本費用、實際銷售期間與原委託銷
    售期間之比例，及已踐行之受託人義務內容，予以酌減為2
    萬元（即3,950,000 ×4%×13%=20,540，千元以下四捨五入
    ）始屬適當。
五、綜上所述，被上訴人依系爭契約第11條第1 項第1 款約定，
    請求上訴人給付2 萬元，及自起訴狀繕本送達翌日99年12月
    23日起至清償日止，按年息5%計算之利息，係有理由，應予
    准許，逾此範圍之請求，為無理由，應予駁回。原審逾前開
    應准許部分所為命上訴人給付之判決，未及審酌被上訴人僅
    履行部分受託人義務，其所支出之成本費用，與按系爭房地
    實際成交價格所失預期可得利益數額懸殊，顯失公允，而有
    約定違約金過高情事，即遽依約定之最高數額命上訴人給付
    ，尚難謂為允洽，上訴意旨指摘原判決此部分不當，求予廢
    棄改判，為有理由，爰廢棄改判如主文第1 、2 項所示；另
    原審就上開應予准許部分，為上訴人敗訴之判決，經核於法
    並無不合，上訴意旨仍執前詞指摘原判決此部分不當，求予
    廢棄改判，為無理由，應予駁回。
據上論結，本件上訴為一部有理由、一部無理由，依民事訴訟法
第436 條之1 第3 項、第450 條、第449 條第1 項、第463 條、
第79條，判決如主文。
中    華    民    國   100    年    12    月    16    日
            民事第四庭審判長  法  官  劉定安
                              法  官  林岳葳
                              法  官  賴文姍
以上正本係照原本作成。
本判決不得上訴。
中    華    民    國   100    年    12    月    16    日
                              書記官  劉甄庭